【裁判字號】    89,易,3353
【裁判日期】    891222
【裁判案由】    侵占
【裁判全文】
臺灣板橋地方法院刑事判決                        八十九年度易字第三三五三號
    公  訴  人  臺灣板橋地方法院檢察署檢察官
    被      告  乙○○原姓名.
                戊○○
右列被告等因侵占案件，經檢察官提起公訴（八十九年度偵字第八二九七號），本院
判決如左：
    主  文
乙○○、戊○○均無罪。
    理  由
一、公訴意旨略以：被告乙○○（原姓名：洪鴻智）、戊○○因受託為丙○○催討陳
    劍潭、丁○○父子所積欠之借款新臺幣（下同）三百九十七萬元，於民國八十八
    年十月間代為收取丁○○所交付欲清償丙○○之款項四十萬元，詎乙○○、戊○○竟共同意圖為自己不法之所有，將之悉數侵吞入己，朋分花用。迄於同年十一
    月，始由乙○○提供明知不能兌現由甲○○所簽發、付款人臺灣中小企業銀行雙
    和分行、票號ＡＵ0000000號、發票日八十八年十一月三十日、面額十五
    萬元之支票乙紙交予丙○○以為搪塞，嗣經丙○○屆期提示上開支票未獲付款，
    始知上情，因認被告乙○○、戊○○均涉有刑法第三百三十五條第一項之侵占罪
    嫌云云。
二、按犯罪事實，應依證據認定之，無證據不得推定其犯罪事實；不能證明被告犯罪
    者，應諭知無罪之判決；意圖為自己或第三人不法之所有，而侵占自己持有他人
    之物者，為侵占罪，刑事訴訟法第一百五十四條、第三百零一條第一項及刑法第
    三百三十五條第一項分別定有明文。次按事實之認定，應憑證據，如未能發現相
    當證據，或證據不足以證明，自不能以推測或擬制之方法為裁判基礎；認定犯罪
    事實所憑之證據，雖不以直接證據為限，間接證據亦包括在內，然無論直接或間
    接證據，其為訴訟上之證明，須於通常一般之人均不致於有所懷疑，而得確信其
    為真實之程度者，始得據之為有罪之認定，倘其證明尚未達到此一程度，而有合
    理之懷疑存在時，即無從為有罪之認定；告訴人之告訴，係以使被告受刑事訴追
    為目的，是其陳述是否與事實相符，仍應調查其他證據以資審認，最高法院四十
    年台上字第八六號、七十六年台上字第四九八六號及五十二年台上字第一三００
    號判例分別著有明文。
三、公訴人認被告乙○○、戊○○均涉有刑法第三百三十五條第一項之侵占罪嫌，係
    以告訴人丙○○及其女高容（起訴書誤載為其父高繡容）於偵查中指訴綦詳，
    核與證人丁○○於偵查中證述之情形相符，並有支票及退票理由單在卷可稽。又
    據被告等所提出債務人丁○○與告訴人丙○○就渠等之間借款，業經協議以三十
    萬元和解之和解書觀之，告訴人既已書立和解書為憑，則渠等何以未將收取之和
    解金交付告訴人？又所交付之支票何以未能兌現？且退票後事隔已達半年，何以
    未出面解決？被告等所辯要係狡飾之詞，不足採信，犯嫌均堪認定為其論據。
四、訊據被告乙○○、戊○○均堅決否認有前揭公訴人所指之犯行，被告乙○○辯稱
    ：伊與戊○○係受丙○○之託，代向陳劍潭、丁○○父子討回欠款四十萬元，並
    經丙○○同意其中十萬元給幫忙討債的協調人，其餘三十萬元則由丙○○與渠等
    平分，本件係先由丙○○與丁○○於八十八年九月三十日簽立和解書（以三十萬
    元和解），約一個月後才拿到四十萬元現金，伊將甲○○所簽發之上開支票一紙
    ，請戊○○轉交給丙○○時，並不知支票不能兌現，且伊事後已與丙○○達成調
    解並給付十五萬元之票款等語。被告戊○○則辯稱：伊與乙○○係受丙○○之託
    ，代向陳劍潭、丁○○父子討回欠款四十萬元，伊拿七萬五千元，而乙○○說有
    中間人要拿十萬元，我們要收債款前有跟丙○○協議其中十五萬元是走路工，由
    伊與乙○○平分，另十五萬元則由乙○○請伊轉交甲○○所簽發之上開支票一紙
    給丙○○，以留下付款之證明等語。
五、經查：
    （一）告訴人即被害人丙○○確有委託被告乙○○、戊○○代其向案外人陳劍潭
          、丁○○父子討回欠款三百九十七萬二千元，嗣經協調後，告訴人同意以
          四十萬元與丁○○和解，並同意其中十萬元給幫忙討債的協調人，其餘三
          十萬元則由告訴人拿十五萬元，另十五萬元歸被告乙○○、戊○○，而由
          告訴人與丁○○於八十八年九月三十日簽立和解書，其上載明丁○○以三
          十萬和解等語，約一個月後，即由丁○○將四十萬元現金交付被告乙○○
          、戊○○，被告乙○○於同年十一月間即將案外人甲○○所簽發，發票日
          為八十八年十一月三十日、面額十五萬元之上開支票一紙，請被告戊○○
          轉交給告訴人，經告訴人屆期提示上開支票未獲付款，致告訴人向臺灣板
          橋地方法院檢察署提出本件告訴，於八十九年九月十一日被告乙○○乃與
          告訴人達成調解並於八十九年九月十七日、八十九年十月一日分別給付（
          兌現）計十五萬元之票款之事實，業據被告乙○○於本院審理時及被告黃
          欽豐於偵查中供述在卷，核與證人即告訴人丙○○於八十九年十二月四日
          本院審理時所證述之情節相符，並有告訴人與丁○○於八十八年九月三十
          日所簽立之和解書、支票及退票理由單、告訴人於八十九年十月三十一日
          所呈之陳報狀及所附之經本院核定之調解書各一份附卷可稽。
    （二）有關告訴人於偵查中及本院最初審理時指述被告乙○○、戊○○並未告知
          「丁○○係付四十萬元現金，其中十萬元給幫忙討債的協調人，故以三十
          萬元簽立和解書」一節，業據告訴人於八十九年十二月四日到庭更正陳述
          其確係知悉且同意「丁○○付四十萬元，其中十萬元給幫忙討債的協調人
          ，其餘三十萬元則由其拿十五萬元，另十五萬元歸被告乙○○、戊○○，
          故以三十萬元簽立和解書」等語在卷；又告訴人之女高容並非委託被告
          乙○○、戊○○代為討債之人，其於偵查中及本院審理時所為之陳述，係
          針對告訴人所持之上開案外人甲○○所簽發之十五萬元支票遭退票，而對
          被告乙○○、戊○○提出合理之質疑，其本人既非委託討債之當事人，亦
          非本件被告乙○○、戊○○所涉侵占罪嫌時在場親自見聞之證人，其所為
          之供詞亦未具體指述被告乙○○、戊○○有何侵占之犯行，有高容於偵
          查中及本院審理時所陳述之筆錄在卷可憑；證人丁○○於偵查中證稱「我
          與乙○○、戊○○洽談，後來希望是以四十萬元和解，其中十萬元給洪明
          褑、戊○○；我簽和解書時，其上即載明丁○○以三十萬和解，之後約一
          個月左右，我拿四十萬元現金給乙○○、戊○○」等語，益證告訴人事後
          更正表示於簽和解書時，其上即載明丁○○以三十萬和解之供述為可採。
          核被告乙○○、戊○○與證人丁○○各就四十萬元之和解金，其中十萬元
          係給幫忙討債的協調人或給被告乙○○、戊○○之供述雖有出入，但就告
          訴人有同意以四十萬元與丁○○和解，並同意其中十萬元給幫忙討債的協
          調人，而由告訴人與丁○○於八十八年九月三十日簽立和解書，載明陳憲
          章以三十萬和解之事實而言，則屬一致，業如前述，由此可知，本件告訴
          人之前所為不利被告乙○○、戊○○之指述、告訴人之女高容之供述及
          證人丁○○之證詞，均不足據以認定被告乙○○、戊○○有侵占之犯行。
    （三）又上開案外人甲○○所簽發，發票日為八十八年十一月三十日、面額十五
          萬元之支票雖因存款不足及拒絕往來戶而遭退票，但查，訊據被告乙○○
          、戊○○均否認明知上開支票不能兌現，又被告乙○○係告訴人之女高
          容同事之夫，案外人甲○○則係高容之同事等情，亦據高容於本院審
          理時供明在卷，而被告乙○○於退票後亦有出面與告訴人洽談換票事宜未
          成，迄八十九年九月十一日被告乙○○乃與告訴人達成調解並於八十九年
          九月十七日、八十九年十月一日分別給付（兌現）計十五萬元之票款之事
          實，業據告訴人於偵查中及本院審理時供明在卷，其餘證據亦如前述，尚
          難僅憑上開支票因存款不足及拒絕往來戶而遭退票之事實，即認被告洪明
          褑、戊○○有意圖為自己不法之所有。公訴意旨，尚有誤會。此外，復查
          無其他積極之證據足以證明被告乙○○、戊○○有何侵佔之犯行，揆諸前
          揭法條及判例意旨，不能證明被告乙○○、戊○○犯罪，自均應諭知無罪
          之判決。
據上論斷，應依刑事訴訟法第三百零一條第一項，判決如主文。
本案經檢察官郭永發到庭執行職務。
中      華      民      國      八十九      年    十二    月   二十二   日
                                      臺灣板橋地方法院刑事第一庭
                                          法  官  楊  千  儀
右正本證明與原本無異。
如不服本判決應於送達後十日內向本院提出上訴狀。
                                          書記官  王      明
中      華      民      國      八十九      年    十二    月   二十九   日


司法院資訊處製作；財團法人民間司法改革基金會備份。
